【裁判字號】    98,交聲,195
【裁判日期】    981130
【裁判案由】    聲明異議
【裁判全文】
臺灣臺南地方法院交通事件裁定         98年度交聲字第195號
原處分機關  交通部公路總局嘉義區監理所麻豆監理站
異  議  人
即受處分人  甲○○
上列受處分人因違反道路交通管理處罰條例案件，對於交通部公
路總局嘉義區監理所麻豆監理站，民國98年1月20日所為之裁決
處分（處分案號：麻監裁罰字第裁75-Z00000000號）聲明異議，
本院裁定如下：
      主  文
原處分撤銷。
甲○○不罰。
      理  由
一、原處分意旨略以：異議人即受處分人甲○○（下稱異議人）
    ，駕駛車牌號碼3318-UG號自用小客車，於民國（下同）97
    年12月13日10時33分許，行經最高限速110公里之國道3號1
    75.7公里路段時（下稱系爭路段），為員警以雷射測速儀器
    測得其行車速度為時速126公里，有超速16公里之違規事實
    。經內政部警政署國道公路警察局第七警察隊（下稱舉發機
    關）員警予以製單舉發，嗣原處分機關即交通部公路總局嘉
    義區監理所麻豆監理站，以異議人之違規事實明確，乃依道
    路交通管理處罰條例（下稱處罰條例）第33條第1項第1款、
    第63條第1項第1款之規定，裁處異議人新臺幣（下同）3,
    000元之罰鍰，加記違規點數1點等語。
二、異議意旨略以：異議人於上揭時、地駕駛汽車行駛於車陣中
    後段位置，倘異議人車輛超速，豈非車陣前半部之車輛均超
    速，此顯有違常理；應是舉發機關員警誤判汽車，進而誤認
    異議人有超速違規等語，為此聲明異議，請求撤銷原處分。
三、按汽車行駛於高速公路、快速公路或設站管制之道路，不遵
    使用限制、禁止、行車管制及管理事項之管制規則而有行車
    速度超過規定之最高速限或低於規定之最低速限行為者，處
    汽車駕駛人新臺幣3,000元以上6,000元以下罰鍰，並加計違
    規點數1點，道路交通管理處罰條例第33條第1項第1款、第
    63條第1項第1款固有明文。惟按「犯罪事實應依證據認定之
    ，無證據不得認定犯罪事實」；又「不能證明被告犯罪或其
    行為不罰者，應諭知無罪之判決」，有刑事訴訟法第154條
    第2項、第301條第1項明文。準此，認定不利於被告之事實
    ，須依積極證據，苟積極證據不足為不利於被告事實之認定
    時，即應為有利於被告之認定，更不必有何有利之證據；且
    事實之認定，應憑證據，如未能發現相當證據，或證據不足
    以證明，自不能以推測或擬制之方法，以為裁判基礎；而認
    定犯罪事實所憑證據，雖不以直接證據為限，間接證據亦包
    括在內；然而無論直接或間接證據，其為訴訟上之證明，須
    於通常一般之人均不致有所懷疑，而得確信其為真實之程度
    者，始得據為有罪之認定，若其關於被告是否犯罪之證明未
    能達此程度，而有合理性懷疑之存在時，事實審法院復已就
    其心證上理由予以闡述，敘明其如何無從為有罪之確信，因
    而為無罪之判決，尚不得任意指為違法，最高法院分別著有
    30年上字第816號、40年臺上字第86號、76年臺上字第4986
    號等判例可資參照。而依道路交通管理處罰條例第89條規定
    ，法院受理有關交通事件，準用刑事訴訟法之規定，前開規
    定及判例意旨自得適用於本件聲明異議案件。
四、本院審查：
  (一)舉發機關以異議人於97年12月13日10時33分許，駕駛車牌號
    碼3318-UG號之自用小客車，行經最高限速110公里系爭路段
    ，有超速16公里之違規事實，而予以製單舉發，嗣原處分機
    關，裁處異議人3,000元之罰鍰，加記違規點數1點之事實，
    有原處分機關麻監裁罰字第裁75-Z00000000號裁決書、舉發
    機關公警局交字第Z00000000號舉發通知單等件為證。
  (二)惟查，證人即舉發員警陳滄溝證稱：「本件是我告發的，我
    們執勤8-10的巡邏勤務在北上175.5執勤，發現3318-UG自小
    客車我們把他攔查下來，我們根據雷射槍測速測到這部車，
    雷射槍每次測的標的只能有一部，等那一部處理完畢我們才
    會消掉，我們會拿給當事人看，旁邊也沒有同事進行錄影的
    動作」等語（參本院卷第29頁背面），依上開證詞，員警既
    會將所測數據提供被攔查人確認，則異議人及受攔查車輛上
    乘客必會看見攔查警員為何人，又警員必須向被攔檢者解釋
    雷射槍上數據之意義，故停留時間非謂短暫，則異議人及車
    上乘客應有充分時間足以辯識實施攔查之員警。查異議人稱
    ：當時攔查的不是到庭警員，我只看到兩個人，一個年紀輕
    的比較高，一個年紀比在場的這位證人大一點，但比較瘦等
    語，核與證人乙○○證述：當時車上有6個人，攔下我們的
    警員大約四、五十歲，不是在場這位警員，沒有那麼壯，比
    較瘦等語相符（見本院卷第31頁），質之證人陳滄溝，其則
    改稱：我在警車上云云（見本院卷第30頁第15行），復稱：
    我們開的單子實在太多了，所以不確定當時情況（同上卷30
    頁背面），證人陳滄溝既在警車內，且忘記本件執行勤務之
    情形，其證詞自難作不利異議人之認定。又證人許世灌到庭
    證稱：「本件是我告發的，時間經過那麼久，對於當時的記
    憶已經模糊了」、「是我負責開單及瞄準測速，另一個同事
    作警戒。我當時是拿測速槍測，測完之後在回車上寫單子」
    ，惟經本院質之同行警戒員警是否一直站在外面時，證人許
    世灌則回答：不記得了。（見本院卷第40頁背面），「（異
    議人開哪一個車道）沒有什麼印象了」及「（問異議人之煞
    停距離）記不起來」等語(同上卷第41頁），且證人乙○○
    亦當庭質疑員警許世灌並非拿測速槍及攔停之員警（同上卷
    第41頁第23行）。綜此，舉發員警二人證詞既有矛盾及瑕疵
    ，亦無法立證異議人有確切違規之行為，揆諸前揭法理，自
    不得以舉發機關員警之舉發及證述，逕認定異議人有違規之
    事實。
  (三)綜上所述，本件違規既無證據足供認定於前述時、地，異議
    人有超速16公里之違規行為，原處分機關貿然予以裁罰，於
    法即有未合。故應由本院裁定將原處分撤銷，並另為異議人
    不罰之諭知，以資適法。
五、據上論斷，應依道路交通案件處理辦法第20條前段，裁定如
    主文。
中    華    民    國    98    年    11    月    30     日
                  交通法庭   法  官  廖建彥
以上正本證明與原本無異。
如不服本裁定應於送達後5日內向本院提出抗告狀（應附繕本）
。
                             書記官  吳揆滿
中    華    民    國    98    年    11    月    30     日


司法院資訊處製作；財團法人民間司法改革基金會備份。
